【裁判字號】    97,重國,12
【裁判日期】    980603
【裁判案由】    國家賠償
【裁判全文】
臺灣板橋地方法院民事判決              97年度重國字第12號
原      告  乙○○
            丙○○
共      同
訴訟代理人  邱奕澄律師
複  代理人  王道元律師
            林珪嬪律師
被      告  交通部公路總局第一區養護工程處
法定代理人  許阿明
訴訟代理人  廖世昌律師
            王俊翔律師
參 加 人    順承營造廠有限公司
法定代理人  楊祚全
上列當事人間請求國家賠償事件，經本院於民國98年5 月20日言
詞辯論終結，判決如下：
    主      文
被告應給付原告乙○○新臺幣玖拾柒萬零柒佰零元，及自民國
九十七年九月十八日起至清償日止，按週年利率百分之五計算之
利息。
被告應給付原告丙○○新臺幣陸拾萬壹仟零玖拾肆元，及自民
國九十七年九月十八日起至清償日止，按週年利率百分之五計算
之利息。
原告其餘之訴駁回。
訴訟費用由原告乙○○、丙○○各負擔百分之四十，餘由被告負
擔。
本判決第一項於原告乙○○以新臺幣拾萬元供擔保後得假執
行；但被告如以新臺幣玖拾柒萬零柒佰零元為原告乙○○預供
擔保，得免為假執行。
本判決第二項於原告丙○○以新臺幣貳拾貳萬元供擔保後得假執
行；但被告如以新臺幣陸拾萬壹仟零玖拾肆元為原告丙○○預
供擔保，得免為假執行。
原告其餘假執行之聲請駁回。
    事實及理由
一、程序方面：
（一）被告法定代理人原為戊○○，於本件訴訟進行中之民國98
      年1 月23日變更為許阿明，經被告提出交通部公路總局任
      免遷調通知書1 件為憑，並具狀聲明承受訴訟，本院於98
      年4 月8 日期日當庭將承受訴訟聲明狀送達原告（見本院
      卷二第38至39頁），是被告聲明承受本件訴訟，經核與民
      事訴訟法第172 條、第175 條之規定相符，應予准許，先
      予敘明。
（二）按依國家賠償法請求損害賠償時，應先以書面向賠償義務
      機關請求之。賠償義務機關對於前項請求，應即與請求權
      人協議。協議成立時，應作成協議書，該項協議書得為執
      行名義。賠償義務機關拒絕賠償，或自提出請求之日起逾
      30日不開始協議，或自開始協議之日起逾60日協議不成立
      時，請求權人得提起損害賠償之訴，國家賠償法第10條、
      第11條第1 項前段分別定有明文。查本件原告主張被告應
      負國家賠償責任，向被告請求賠償，被告於97年9 月11日
      以一工勞字第0971006591號拒絕賠償理由書拒絕賠償等情
      （見本院卷一第16頁），為兩造所不爭執，是原告起訴時
      已履行上揭法條之前置程序規定，併予敘明。
二、原告起訴主張：原告之子即被害人甲○○於97年6 月6 日下
    午4 時45分，騎乘車號907-BQM 之普通重型機車（下稱機車
    ），由宜蘭縣往臺北縣（即由東往西）方向行駛，行經省道
    臺九線道路（即通稱之北宜公路）指標54.8公里處（位於臺
    北縣坪林鄉境內，下稱系爭道路），撞上地面坑洞（長、寬
    、深分別約110 公分、80公分及10公分，下稱抗洞），導致
    人車翻覆摔倒，機車毀損，被害人受嚴重創傷，緊急送往醫
    院搶救仍無效，於隔日即97年6 月7 日凌晨5 時46分死亡。
    系爭道路確實存有坑洞，而不具備道路通常應有之狀態及功
    能，被告未即時修補，亦未設立警告標誌，足以影響行車安
    全，自屬公共設施管理之欠缺。又被告為系爭道路之管理維
    護機關，負有經常養護以保持完整之管理義務，換言之，維
    護系爭道路之平坦無瑕，以確保行車用路人無庸因躲避坑洞
    而有臨時轉彎或緊急煞車之情事，從而系爭道路之坑洞無論
    如何形成，被告均有管理維護之義務，即便無法立即發包或
    命原先承包廠商為修護，亦應設置警告標示以供往來車輛注
    意；惟被告既未及時養護填補，又未採取任何警示或保全措
    施，以致缺乏通行之安全性，足對機車駕駛人產生相當之危
    險，自應認屬管理有欠缺，被害人因而致死，而原告係被害
    人之父母，爰依國家賠償法第3 條第1 項、第5 條，民法第
    184 條第1 項前段、第192 條、第194 條之規定，請求被告
    賠償原告乙○○新臺幣（下同）4,476,176 元（含被害人醫
    療費用：7,166 元、喪葬費用677,810 元、機車損失50,000
    元、扶養費用1,741,200 元、精神慰撫金2,000,000 元），
    賠償原告丙○○4,064,895 元（含扶養費用2,064,895 元、
    精神慰撫金2,000,000 元）。並聲明：被告應賠償原告乙○○4,476,176 元、原告丙○○4,064,895 元，及均自起訴狀
    繕本送達被告之翌日起至清償日止，按週年利率5%計算之利
    息，暨以供擔保為條件之假執行宣告。
三、被告則以：被告將系爭道路之修補、巡查工作委由參加人負
    責處理，每二日參加人負責人楊祚全即會填載系爭道路之路
    面巡查表交予被告，由97年6 月之路面巡查表可知，楊祚全
    幾乎每日巡查路面並即時修補路面之坑洞，被告亦依法監督
    承包商善盡職責。其中，被害人發生車禍之前一日（97年6
    月5 日）凌晨4 點至5 點，楊祚全即曾針對54公里至55公里
    路段兩側路面坑洞之缺陷加以修補並回報，自不得僅因國家
    賠償法第3 條第1 項採無過失原則及對該要件加以忽略。易
    言之，非謂系爭道路一有坑洞存在，不論被告於客觀上有無
    發現填補之可能，即屬「管理有欠缺」，否則國家賠償法第
    3 條第1 項所定之「因設置或管理有欠缺」之要件將不啻為
    具文，而被告顯已善盡注意義務，於此情形下，自難謂被告
    之管理有任何欠缺。次查，依原告起訴狀所附之臺北縣政府
    警察局新店分局（下稱新店分局）繪製之道路交通事故現場
    圖所示，其中並未標示刮地痕、血跡及散落物等車禍現場會
    勘之必要資訊，亦未標明人車倒地之位置；原告亦於起訴狀
    中亦自承現場並未維持事故發生當時之狀態，而係於警察到
    場處理之前即已遭破壞，且未於地面留下煞車痕及血跡或散
    落物以確定人車倒地位置。因此無法判斷該事故發生之地點
    究為何處，或是否確於該道路坑洞處發生，且系爭路段之坑
    洞深度僅為2 公分，是否足以造成滑倒肇事，亦有可疑。是
    以原告並未具體舉證事故之發生與道路坑洞之存在具有因果
    關係等語資為抗辯。並聲明：（一）原告之訴及假執行之聲
    請均駁回。（二）如受不利判決，願供擔保請准免為假執行
    。
四、參加人除援用被告之抗辯外，另以：參加人於96年6 月初即
    於省道臺九線道路指標38公里往56公里方向進行零星修補，
    參加人於例行路面行查時即曾發現原告所指坑洞，並已於96
    年6 月5 日凌晨4 時許即進行填補工程（係以冷的柏油施作
    ），惟尚未刨除，尚未正式填補，當時坑洞深度即不足5 公
    分等情為辯。
五、原告主張其等係被害人之父母，被害人於97年6 月6 日騎乘
    機車，沿省道臺九線道路由東往西（即由宜蘭往臺北）方向
    行駛，行經臺北縣坪林鄉○○○○○道路時發生車禍倒地，
    因受有胸腹部挫傷內出血之傷害而死亡，而坑洞長、寬各約
    為1.1 公尺、0.8 公尺等情，為兩造所不爭執，復有新店分
    局道路交通事故現場圖、道路交通事故調查報告表各1 件、
    交通事故照片24張、臺灣宜蘭地方法院檢察署（下稱宜蘭地
    檢署）相驗屍體證明書1 件、法醫檢驗報告書1 件、宜蘭縣
    政府警察局羅東分局（下稱羅東分局）處理甲○○相驗照片
    28 張 在卷足憑（參宜蘭地檢署97年度相字第189 號相驗案
    件卷〈下稱相驗卷〉）；惟被告否認其管理系爭道路有何欠
    缺，並以上開情詞為辯。是被害人發生事故因而死亡與坑洞
    間是否具有因果關係，被告就系爭道路是否已盡其管理義務
    ，厥為本件重要之爭執。茲析述如下：
（一）查被害人係因腹部及胸部挫傷內出血死亡，而其所騎乘之
      機車，於事故發生後係停止於坑洞前5 公尺處，並受有前
      斜板端破損、車頭前緣破損及儀表板刮擦痕等情，有宜蘭
      地檢署法醫檢驗報告書1 份、羅東分局處理相驗照片28張
      等件附卷可稽，而坑洞之最大深度據第一時間到場之管區
      即新店分局石  派出所員警朱文安表示約3 至5 公分，有
      員警工作記錄簿1 件附卷可稽（詳本院卷二第19頁），核
      與之後赴現場處理事故之新店分局坪林分駐所員警丁○○
      證述依其經驗目測約有3 到5 公分等情節大致相符；雖原
      告主張坑洞深達10公分，且與證人己○○證稱其目測深約
      十餘公分等情無違，惟證人己○○既不具備處理交通事故
      之專業，復僅以目測方式為之，自無從以其證詞，進而認
      定該洞深度大於5 公分。又坑洞最大長、寬度分別為1.1
      公尺、0.8 公尺，位置正處於彎道處，該彎道坡度將近5%
      ，為被告所自認（詳本院卷一第58頁民事答辯〈一〉狀）
      ，復有新店分局道路事故現場圖在卷可參，於如此面積之
      坑洞上過彎行駛機車，加上該過彎處又有將近5%之坡度，
      縱令坑洞之最大深度僅為3 至5 公分，實足使機車之行駛
      產生安全上的危險，參諸證人己○○於本院證稱：其與被
      害人係同學關係，各騎一輛機車從宜蘭往臺北，其騎車在
      前，被害人在後，過了省道臺九線指標54.8公里處，有一
      年籍不詳之騎士告知被害人發生車禍，於是其往回騎，看
      到被害人機車已向右倒在坑洞前約10公尺，附近有3 名貨
      車司機將被害人移至對向路邊，其中有一位司機表示被害
      人係在坑洞附近抖動跌倒的等語（見本院卷一第107 至10
      9 頁），訊據證人丁○○證稱坑洞沒有血跡，亦無刮地痕
      等語（見本院卷一第109 至111 頁），是以本件事故發生
      原因應係被害人騎乘機車前輪跌入坑洞後，車身向前翻滾
      ，被害人之胸、腹部遭受撞擊後內出血死亡，因此機車左
      、右側並無明顯之刮擦痕，是被告所辯坑洞能否造成路人
      滑倒肇事，顯有可疑等情，即無足採，原告主張本件事故
      之發生與坑洞具有相當因果關係等情，應堪信為真實。
（二）按「上訴人管理之路段既留有坑洞未能及時修補，又未設
      置警告標誌，足以影響行車之安全，已不具備通常應有之
      狀態及功能，即係公共設施管理之欠缺，被上訴人因此受
      有身體或財產之損害，自得依國家賠償法第3 條第1 項及
      第9 條第2 項規定請求上訴人負賠償責任公有公共設施因
      設置或管理有缺失，致人民生命、身體或財產受損害者，
      國家應負損害賠償責任，國家賠償法第3 條第1 項定有明
      文。」（最高法院73年臺上字第3938號判例意旨參照）經
      查，系爭道路之坑洞已於事故發生前1 、2 日即由參加人
      所發現，固據被告提出97年臺9 線預約零星修補工程承包
      路面巡查表1 件在卷可查（見本院卷一第64頁），被告與
      參加人復辯稱：於97年6 月5 日凌晨4 時已進行填補工程
      （即僅以常溫瀝青混凝土鋪蓋）等情。然以被告就參加人
      是否曾於97年6 月5 日凌晨4 時就系爭路段之坑洞進行填
      補，並未能舉證以實其說，容非無疑；且縱令參加人確曾
      為填補，然系爭道路卻仍留有最大長、寬、深度各為1.1
      公尺、0.8 公尺、3 至5 公分之坑洞，遲至於本件事故發
      生翌日即97年6 月7 日上午7 時始進行修補等情，亦據證
      人丁○○證稱其係於車禍隔天上午7 點看到工人修補坑洞
      等語明確（見本院卷一第110 頁），足認被告實未盡其及
      時修補義務。次查被告及參加人於本件事故發生前，即已
      發現系爭路段之坑洞，於未及時修補之情況下，未為任何
      警告標示或保全措施供行車用路人注意之情，亦據證人己○○到庭證述在案（見本院卷一第108 至109 頁），復有
      新店分局交通事故照片在卷可案（見相驗卷第23至30頁）
      。揆諸上開判例意旨，應認被告就系爭管理之系爭道路既
      留有坑洞未能及時修補，又未設置警告標誌，足以影響行
      車之安全，已不具備通常應有之狀態及功能，即係公共設
      施管理之欠缺。是以原告主張被告就系爭道路未為及時且
      必要之具體措施，即應認其管理欠缺等語，應堪信為真實
      。
    綜上，被害人騎乘機車發生事故致死，與坑洞有相當因果關
    係，被告為系爭道路之管理機關，就系爭道路之管理有欠缺
    ，致被害人死亡，故原告主張本件符合國家賠償法第3 條第
    1 項之要件與證據及事實均無不符，自堪認原告上開主張為
    真實。
六、按公有公共設施因設置或管理有欠缺，致人民生命、身體或
    財產受損害者，國家應負損害賠償責任，國家賠償法第3 條
    第1 項定有明文。次按不法侵害他人致死者，對於支出醫療
    及增加生活上需要之費用或殯葬費之人，亦應負損害賠償責
    任。被害人對於第三人負有法定扶養義務者，加害人對於該
    第三人亦應負損害賠償責任。不法侵害他人致死者，被害人
    之父、母、子、女及配偶，雖非財產上之損害，亦得請求賠
    償相當之金額。民法第192 條第1 、2 項、第194 條亦規定
    甚明，而上開規定於國家損害賠償適用之（國家賠償法第5
    條規定參照）。本件被害人因被告就系爭道路之管理有欠缺
    致死，已如前所述，原告乙○○、丙○○既係被害人之父母
    ，自得請求被告賠償，茲將原告請求金額分項析述如下：
（一）醫療費用、喪葬費用、財物損失部分：
      原告乙○○主張被害人因本件事故曾送往醫院急救，其支
      付醫療費用7,166 元，復因被害人死亡因而支付喪葬費用
      共計677,810 元，另就被害人騎乘機車因本件事故毀損，
      造成財物損失計50,000元等情，業據其提國立陽明大學附
      設醫院急診繳費醫療費用收據、羅東博愛醫院醫療費用收
      據、聯合救護車股份有限公司發票、估價單、收費明細、
      證明書、統一發票、桃園縣中壢市公所殯葬規費繳款書等
      件附卷可稽（見本院卷一第21至37頁），且為被告所不爭
      執（詳本院卷二第47頁），是原告乙○○此部分請求核屬
      有據，自應全部准許。
（二）扶養費用：
      按「受扶養義務者，以不能維持生活而無謀生能力者為限
      。前項無謀生能力之限制，於直系血親尊親屬不適用之。
      」民法第1117條定有明文，是以直系血親尊親屬受扶養者
      ，其扶養權利，雖不以無謀生能力為必要，但仍須受不能
      維持生活之限制。經查，原告乙○○係48年3 月10日生，
      原告丙○○係49年9 月26日生，本件車禍發生時分別為49
      歲、47歲，有原告戶籍謄本附卷可稽（見本院卷第317 至
      318 頁），惟原告乙○○名下有房屋1 筆、土地2 筆、96
      年度所得1,173,891 元，而原告丙○○96年度所得891,56
      7 元，有稅務電子閘門財產所得調件明細表附卷可參（見
      本院卷一第72至84頁），足認原告所有之財產及收入，足
      以維持生活；惟按所得稅法第17條第1 項第1 款第1 目規
      定以60歲為受扶養、退休之年齡，是原告請求給付扶養費
      之時間，均應自其等60歲起計算，始為允適。次以原告雖
      主張本件應依96年臺灣省平均每人每月消費支出17,083元
      為計算扶養費之標準，惟消費支出並非扶養費之支出，自
      難憑為計算之依據，參諸免稅額係政府認定被扶養人每年
      所受扶養之合理且適當之金額，自應以本件發生即97年度
      綜合所得稅親屬免稅額77,000元為準。是本件原告乙○○
      、丙○○得請求之扶養費分別如下：
  １、原告乙○○部分：
      原告乙○○於被害人死亡時為49歲，依原告主張其尚有餘
      命26.1年，並應自60歲起始受被害人扶養，而原告乙○○
      另有一女即訴外人李盈瑩及配偶即原告丙○○，依法應與
      被害人共同負擔對原告乙○○之扶養義務，即扶養義務人
      為3 人，根據財政部按照所得稅法規定所公告97年所得稅
      扶養親屬免稅額為77,000元，依霍夫曼式計算法（不扣除
      中間利息）計算如下：
    (1)自侵權行為發生時至餘命之金額：
      [77,000*16.00000000 （此為應受扶養26年之霍夫曼係數
      ）+77,000*0.1*（17.00000000-00.00000000）]除以3 （
      受扶養人數）=436,016（小數點〈元〉以下四捨五入，下
      同）。
    (2)自侵權行為發生時至60歲（計11年）之金額：
      [77,000*8.00000000（此為應受扶養11年之霍夫曼係數）
      ] 除以3 （受扶養人數）=229,587。
      上述兩金額之差額206,429 元，即得原告乙○○得請求之
      扶養費金額，逾此部分扶養費之請求則乏依據，自無從准
      許。
  ２、原告丙○○部分：
      原告丙○○於被害人死亡時為47歲，依原告主張其尚有餘
      命33.9年，並應自60歲起始受被害人扶養，而原告丙○○
      另有一女即訴外人李盈瑩及配偶即原告乙○○，依法應與
      被害人共同負擔對原告丙○○之扶養義務，即扶養義務人
      為3 人，根據財政部按照所得稅法規定所公告97年所得稅
      扶養親屬免稅額為77,000元，依霍夫曼式計算法（不扣除
      中間利息）計算如下：
    (1)自侵權行為發生時至餘命之金額：
      [77,000*19.00000000 （此為應受扶養33年之霍夫曼係數
      ）+77,000*0.9*（20.00000000-00.00000000）]除以3 （
      受扶養人數）=517,073。
    (2)自侵權行為發生時至60歲（計13年）之金額：
      [77,000*10.00000000 （此為應受扶養13年之霍夫曼係數
      ）] 除以3 （受扶養人數）=262,188。
      上述兩金額之差額254,225 元，即得原告丙○○得請求之
      扶養費金額，逾此部分扶養費之請求則乏依據，自無從准
      許。
（三）精神慰撫金：
      原告主張其等係被害人之父母，被害人因被告管理系爭道
      路有欠缺，因而致被害人發生本件事故致死，原告因此精
      神上均受有重大刺激，自分別得依民法第194 條規定，向
      被告請求相當金額之非財產上損害各2,000,000 元等語。
      經查，原告係被害人之父母，因被告就系爭道路管理有欠
      缺，致被害人死亡等事實，均已如前述，是原告精神上自
      均受有相當之痛苦，故其等請求賠償慰撫金，固非無據。
      惟關於請求之金額，本院審酌被害人係77年6 月間生，本
      件車禍發生時19歲，斯時為學生，原告乙○○、丙○○分
      別係48年3 月10日、49年9 月26日生，本件車禍發生時分
      別為49歲、47歲，原告乙○○名下有不動產、96年度所得
      1,173,891 元，而原告丙○○外下亦有不動產，96年度所
      得891,567 元，有稅務電子閘門財產所得調件明細表附卷
      可稽，是原告均正值壯年而有工作能力，爰審酌兩造之經
      濟能力、地位等一切情狀，認原告各請求賠償精神慰撫金
      2,000,000 元尚屬過高，應各核減為1,000,000 元方屬公
      允，逾此部分之請求則不應准許。
    綜上，原告乙○○、丙○○因被害人之死亡，所受損害分別
    為1,941,405 元、1,262,188 元。
七、繼按損害之發生或擴大，被害人與有過失者，法院得減輕賠
    償金額，民法第217 條第1 項定有明文。續按汽車行駛時，
    駕駛人應注意車前狀況及兩車併行之間隔，並隨時採取必要
    之安全措施。行經設有彎道之路段應減速慢行，作隨時停車
    之準備（道路交通安全規則第94條第3 項、第93條第1 項第
    2 款規定意旨參照）。本件被告管理系爭道路該路段之路面
    留有坑洞，而未及時修補，又未設立任何警告標誌，致被害
    人騎機車行經坑洞摔倒致死，已如前所述；然本件事故係發
    生於97年6 月6 日下午4 時45分許，雖係陰天，惟有日間自
    然光線，視距良好，原告並無不能注意之情事，而坑洞之最
    大長、寬度各為1.1 公尺、0.8 公尺，以系爭道路車道寬度
    達4.2 公尺，如被害人能注意車前狀況，應有相當之寬度可
    供避開，再者，坑洞之最大深度為3 至5 公分，均有道路交
    通事故調查報告表、現場圖、相片附卷可稽，參諸系爭道路
    係臺北、宜蘭間之交通要道，事故發生前半個月間因該坑洞
    所生車禍除本件事故外並未聞及其他，有新店分局員警職務
    報告書附卷可參（見本院卷二第17頁），且核諸當日與被害
    人一同騎機車之同伴即證人己○○騎乘在前，亦能注意上開
    道路交通安全規則之相關規定，而閃避坑洞，足認被害人除
    與有過失外，且注意程度當較一般人為低，是本件車禍被害
    人、被告造成之原因力相當，應各負一半之過失責任。本院
    審酌上述之情況，兩造之過失程度，認被害人、被告各負50
    % 之過失責任，按過失比例減輕後，原告乙○○、丙○○得
    請求之賠償金額應分別為970,703 元、631,094 元。
八、綜上所述，原告乙○○、丙○○依國家賠償法第3 條第1 項
    、民法第192 條第1 、2 項、第194 條之侵權行為法律關係
    ，分別請求被告給付970,703 元、631,094 元，及自起訴狀
    繕本送達之翌日即97年9 月18日起至清償日止，按週年利率
    5%計算利息之範圍，為有理由，應予准許。逾此部分所為之
    請求則無理由，應予駁回。
九、兩造陳明願供擔保，聲請宣告假執行或免為假執行，經核原
    告勝訴部分，合於法律規定，爰分別酌定相當之擔保金額宣
    告之；原告其餘假執行之聲請，因訴之駁回而失所依據，不
    予准許。
十、本件事證已臻明確，兩造其餘攻擊防禦方法及舉證，經本院
    審酌後，或與本件之爭執無涉，或對本件判決結果不生影響
    ，爰不一一論述，併此敘明。
十一、訴訟費用負擔之依據：民事訴訟法第79條。
中    華    民    國    98    年    6     月    3     日
                  民事第二庭法  官  鍾啟煌
以上正本係照原本作成。
如對本判決上訴，須於判決送達後20日內，向本院提出上訴狀，
上訴臺灣高等法院（應按他造人數提出繕本）。
中    華    民    國    98    年    6     月    3     日
                            書記官  陳淑芳


司法院資訊處製作；財團法人民間司法改革基金會備份。
